---
title: Katheter-assoziierte Thrombosen an zentralvenösen Kathetern mit bzw. ohne Chlorhexidinbeschichtung - eine randomisierte kontrollierte Studie
titleengl: Catheter-related thrombosis in central venous catheter coated with or without chlorhexidine - a randomised controlled trial
date: "`r format(Sys.Date(), '%d.%m.%Y')`"
author:
    name: "Dr. med. Sebastian Gibb"
    phone: "03834 865801"
    email: "sebastian.gibb@med.uni-greifswald.de"
    department: "Universitätsmedizin Greifswald, Klinik für Anästhesie, Intensiv-, Notfall- und Schmerzmedizin"
    address: "Ferdinand Sauerbruchstr\n\n17475 Greifswald"
cfg-acronym: CRT-CHX
cfg-version: '0.1'
cfg-githash: "`r system(paste0('git log -n 1 --pretty=format:%h -- ', knitr::current_input()), intern = TRUE)`"
cfg-principial-investigator: "Dr. med. Sebastian Gibb"
cfg-principial-investigator-contact: "Tel. 03834 865801"
cfg-department: "Universitätsmedizin Greifswald, Klinik für Anästhesie, Intensiv-, Notfall- und Schmerzmedizin"
cfg-drksnumber: DRKS00035159
bibliography: bibliography.bib
output:
    bookdown::odt_document2:
        reference_odt: pandoc/reference/reference-protocol.odt
        pandoc_args:
            - --lua-filter=pandoc/lua-filters/strip-meta.lua
---

```{r helper_functions, include = FALSE}
.eval_meta <- function(x)eval(parse(text = gsub("(^`r\\s+)|(`$)", "", x)))
frf <- function(...)
    rprojroot::find_root_file(..., criterion = rprojroot::is_git_root)
```

```{r sample-size-estimation, file = frf("ethics", "sample_size", "sample_size_estimation.R"), include = FALSE}
```

# Prüfplan-Synopsis

----------------------------    --------------------------------------------------
**Bezeichnung der Studie**      `r rmarkdown::metadata[["title"]]`

**Englische Bezeichnung**       `r rmarkdown::metadata[["titleengl"]]`
**der Studie**

**Kurzbezeichnung**             `r rmarkdown::metadata[["cfg-acronym"]]`

**Registrierungsnummer**        `r rmarkdown::metadata[["cfg-drksnumber"]]`

**Studienleiter**               `r rmarkdown::metadata$author$name`

                                E-Mail: `r rmarkdown::metadata$author$email`
                                `r rmarkdown::metadata$author$department`

**Fragestellung**               Unterscheiden sich unbeschichtete und antimikrobiell beschichtete zentralvenöse Katheter (ZVK) hinsichtlich ihrer Thromboseraten

**Studiendesign**               Monozentrische, randomisierte, kontrollierte, 2-armige Studie

**Zeitraum Pilotphase**         ab 01.03.2025 - voraussichtlich 2 Monate.

**Studienzeitraum**             ab 05.05.2025 - voraussichtlich 18 Monate.

**Primäres Zielkriterium**      Thromboseraten der ZVKs

**Sekundäre Zielkriterien**     - Art des Thrombus. \
                                - Anzahl verschlossener Lumen. \
                                - Größe des Thrombus. \
                                - Wachstum des Thrombus. \
                                - Inflammations- und Thrombosemarker. \
                                - Herzryhthmus. \
                                - Art des Tumors. \
                                - Art des Eingriffs.

**Patient\*innenpopulation**    Chirurgische Patient\*innen zur elektiven Tumorresektion eines Tumors im Oberbauch mit Indikation für eine ZVK-Anlage.

**Einschlusskriterien**         - Erwachsene, mindestens 18 Jahre. \
                                - Tumorerkrankung an Pankreas, Leber, Ösophagus, Magen oder Duodenum. \
                                - Elektive OP zur Tumorentfernung. \
                                - Indikation zur Anlage eines ZVK. \
                                - Anlage ZVK in rechter V. jugularis interna möglich.

**Ausschlusskriterien**         - Ablehnung der Studienteilnahme. \
                                - Nicht einwilligungsfähige Patient\*innnen. \
                                - Nicht-elektive OP. \
                                - Bekannter Thrombus in der rechten V. jugularis interna oder V. cava superior. \
                                - Bekannte Gerinnungsstörung. \
                                - Bekannte Allergie ggü. Chlorhexidin.

**Fallzahl Pilotphase**         10

**Fallzahl**                    `r n.finalsamplesize["delta_hr=2"]`

**Version**                     `r paste(rmarkdown::metadata[["cfg-version"]], .eval_meta(rmarkdown::metadata[["cfg-githash"]]), sep = "_")`

**Datum**                       `r .eval_meta(rmarkdown::metadata$date)`
----------------------------------------------------------------------------------

# Verantwortlichkeiten und Kooperationen

## Studienleitung

`r rmarkdown::metadata$author$name`

E-Mail: `r rmarkdown::metadata$author$email`
Telefon: `r rmarkdown::metadata$author$phone`
\
`r rmarkdown::metadata$author$department`
`r rmarkdown::metadata$author$address`

## Beteiligte Ärzte

- Philipp Sprenger, `r rmarkdown::metadata$author$department`
- Dr. med. Christian Emde, `r rmarkdown::metadata$author$department`
- Dr. med. Sven-Olaf Kuhn, `r rmarkdown::metadata$author$department`
- Dr. med. Martin Feig, `r rmarkdown::metadata$author$department`
- Dr. med. Eric Moegelin, `r rmarkdown::metadata$author$department`
- Prof. Dr. med. Falk von Dincklage, `r rmarkdown::metadata$author$department`

# Wissenschaftlicher Hintergrund

Zentrale Venenkatheter (ZVK) werden bei chirurgischen Eingriffen zur
differenzierten Katecholamin- und folgenden Intensivtherapie implantiert [@Geerts2014].
Katheter-assoziierte Thrombosen (catheter-related thrombosis; CRT)
sind eine der Hauptkomplikationen des zentralvenösen Zugangs und
ein wichtiger Risikofaktor für Lungenarterienembolien und katheter-assoziierte Blutstrominfektionen (central line-associated bloodstream infections; CLABSI) [@Geerts2014; @Malinoski2013].
\
Die meisten CRTs sind asymptomatisch.
Patient\*innen mit ZVK werden in der klinischen Routine nur selten auf CRTs untersucht.
Während die Inzidenz der CRT bei internistischen Patient\*innen zwischen 6 und 16,9 % liegt [@Haggstrom2020;@Wu2023], wurden bei chirurgischen Patienten\*innen mit ZVK in 55-100 % der Fälle CRT festgestellt [@Malinoski2013;@Yamashita2020;@Gibb2024].

In unser eigenen prospektiven Beobachtungsstudie (
Stellungnahme der Ethikkommission der Universitätsmedizin Greifswald vom
01.02.2022, Registrierungsnummer BB 006/22, Titel:
Katheter-assoziierte Thrombosen (CRT) bei Intensivpatienten einer operativ interdisziplinären Intensivstation)
bei kritisch-kranken,
chirurgischen Patient\*innen mit ZVK fanden wir bereits am ersten Tag nach
Implantation der Katheter in zwei Dritteln aller Fälle Thrombosen [@Gibb2024].

Neben bekannten Risikofaktoren, wie Tumorerkrankungen oder pausierter
Antikoagulation, sahen wir deutliche Unterschiede zwischen verschiedenen
Kathetertypen.
Insbesondere die antimikrobiell-beschichteten zentralen Venenkatheter fielen
durch eine deutlich höhere Thromboserate auf (hazard ratio > 4).
Aufgrund der heterogenen Patient\*innencharakteristik und geringen Anzahl an
einzelnen Kathetern je Kathetertyp konnte unsere Beobachtungsstudie jedoch nur
die Hypothese für diese Studie bilden.

In Anbetracht verbesserter Hygiene auf den Intensivstationen tragen
antimikrobielle Beschichtungen gegenüber früheren Daten mittlerweile
kaum noch zur Reduktion von CLABSI bei [@CherryBukowiec2011; @Ullman2022].
Ihre Verwendung wird allerdings bei hoher CLABSI-Inzidenz, Patient\*innen mit
schwierigen Venenverhältnissen und/oder mit kürzlich implantierten
Fremdmaterialien wie z.B. Herzklappen oder Aortenprothesen empfohlen [@Buetti2022].
Eine CRT ist allerdings ein entscheidender Risikofaktor für das Auftreten einer
CLABSI [@Geerts2014].
Somit könnten die antimikrobiell-beschichteten ZVKs ihrer eigentlichen Intention
entgegenwirken.

In bisherigen Studien sind materialbedingte Risikofaktoren der Katheter nicht
untersucht worden.

# Fragestellung / Arbeitshypothese

Die Studie soll klären, ob sich die Häufigkeit und die Morphologie von
katheter-assoziierten Thrombosen nach Implantation
zentralvenöser Katheter ohne und mit Chlorhexidinbeschichtung
bei Patient\*innen nach einem tumorbedingten chirurgischen Eingriff im Oberbauch
unterscheiden.

# Studientyp / Studiendesign

Monozentrische, randomisierte, kontrollierte, 2-armige Studie.

# Zielkriterien

## Primäres Zielkriterium

Zeitpunkt des Auftretens sonografisch nachweisbarer Thromben am ZVK.

## Sekundäre Zielkriterien

Abhängigkeit der Thrombusenstehung bzw. Unterschiede in Bezug auf:

- Art des Thrombus: Fibrinummantelung (fibrin sheat/fibrin sleeve), wandständiger Thrombus (mural thrombosis), venöser Thrombus.
- Anzahl verschlossener Lumen.
- Maximalen Ausdehnung (Durchmesser) des Thrombus.
- Maximale Länge des Thrombus.
- Wachstum des Thrombus über die Zeit.
- Inflammations- und Thrombosemarkern: Leukozyten, CRP, PCT, Thrombozyten, D-Dimere, Fibrinogen.
- Herzrhythmus: regelmäßig (Sinusrhythmus oder Herzschrittmacher), unregelmäßig
  (Vorhofflimmern).
- Art des Tumors.
- Art des Eingriffs.
- Alter.
- BMI.
- ASA-Klassifikation.
- Gerinnungsbeinflussende Medikamente (Thrombozytenaggregationshemmer, Direkte
  orale Antikoagulanzien, etc.) in der Vormedikation.
- Thrombose in der Anamnese.
- Nikotinabusus in der Anamnese.
- Vorerkrankungen wie Diabetes melltius, arterielle Hypertonie, Hyperlipidämie/-cholesterinämie.
- Vorhandensein eines Ports/Schrittmachers/ICDs o.ä. Fremdmaterial in Vv. jugularis, subclavia oder cava superior.

# Methoden der Datenerhebung

## Patientendaten

### Präoperativ

Erhebung Identifikationsdaten, biometrischer und anamnestischer Daten im Rahmen der Prämedikationssprechstunde.

- Fallnummer.
- Geschlecht.
- Größe.
- Gewicht.
- Alter (zum Zeitpunkt des Studieneinschlusses).
- ASA Klassifikation.
- ASS in der Vormedikation.
- Thrombozytenaggregationshemmer in der Vormedikation.
- Falithrom/Direkte Orale Antikoagulanzien/Heparine in der Vormedikation.
- Hormonpräparate/Kontrazeptiva in der Vormedikation.
- Thrombose in der Anamnese.
- Nikotinabusus in der Anamnese.
- Vorerkrankungen wie Diabetes melltius, arterielle Hypertonie, Hyperlipidämie/-cholesterinämie.
- Vorhandensein eines Ports/Schrittmachers/ICDs o.ä. Fremdmaterial in Vv. jugularis, subclavia, oder cava superior.
- Art des Tumors.
- Nachbestimmung o.g. Inflammations- und Thrombosemarker aus möglicherweise
  vorhandenem Routinelabor als Ausgangswerte.

### Postoperativ

Erhebung von Behandlungsdaten.

- Art und Dosierung Thromboseprophylaxe/therapeutischen
  Antikoagulation/Thrombozytenaggregationshemmung.
- Sepsis im Verlauf.

## Katheter-assoziierte Daten

Dokumentation nach Anlage des Katheters durch betreuende*n Anästhesist*in

- LOT (Chargennummer) des ZVK.
- Punktionsort (V. jugularis rechts, V. jugularis links, ...).
- Anlagedauer.
- Stichinzision ja/nein.
- Herzrhythmus: regelmäßig/unregelmäßig.
- EKG-Lagekontrolle (erfolgreich/nicht erfolgreich/nicht durchgeführt/...).
- Erfahrung des*der Anwender*in (< 25 ZVKs, 25- <50 ZVKs, 50-100 ZVKs, >= 100 ZVKs).
- Komplikationen bei der Anlage: Mehrfachpunktion, frustraner Drahtvorschub, Pneumothorax, Sonstiges.
- Komplikationen im Verlauf:
    - klinisch diagnostizierte Thrombose.
    - Lumenverschluss.
    - Verdacht auf/Nachweis einer katheter-assoziierten Infektion.

## Thrombusdiagnostik

### Ultraschalluntersuchung

- Tägliche Sonografie des Halses durch eine\*n Untersucher\*in nach unten
  aufgeführtem standardisierten Untersuchungsablauf
  bis Tag 14 oder bis ein Tag nach Zug des Katheters.
- Als Patient\*innen-ID wird die Randomisierungs-ID und der Tag in dem Format
  [A-Z][A-Z][0-9][0-9]-[0-9][0-9], z.B. "WL03-01" eingegeben.
- Speicherung der Videos und Bilder im DICOM-Format auf dem Ultraschallgerät.

### Auswertung Ultraschallbilder

- Sichtung der Videos und Bilder mittels DICOM Viewer.
- Feststellung des Vorhandenseins eines Thrombus.
- Ausmessen des Thrombus (Durchmesser, Länge) und Dokumentation.

## Laborwerte

- Anlage eines studieneigenen Laborprofils mit: Leukozyten, CRP, PCT, Thrombozyten, D-Dimere, Fibrinogen.
- Keine zusätzliche Blutentnahme, lediglich Nachmeldung (so noch möglich,
  da Gerinnungsparameter max. 4 Stunden nach Blutentnahme nachgemeldet werden
  können), wenn Blutabnahme routinemäßig erfolgt.

# Patienten/Probandencharakteristika

## Patienten/Probandenpopulation

## Einschlusskriterien

- Erwachsene, mindestens 18 Jahre alt.
- Tumorerkrankung an Pankreas, Leber, Ösophagus, Magen oder Duodenum.
- Elektive OP zur Entfernung dieser Tumore, z.B. Leberresektion, pyloruserhaltenden Pankreaskopfresektion, oder Gastrektomie
- Nach klinikinterner SOP "Anästhesiologische Versorgung von Patienten im Fachbereich Allgemein- und Viszeralchirurgie" Indikation zur Anlage eines ZVK (siehe Anlage).
- Anlage ZVK in rechter V. jugularis interna möglich.

## Ausschlusskriterien

- Ablehnung der Studienteilnahme.
- Nicht einwilligungsfähige Patient\*innnen.
- Nicht-elektive OP.
- Bekannter Thrombus in der rechten V. jugularis interna oder V. cava superior.
- Bekannte Gerinnungsstörung.
- Bekannte Allergie ggü. Chlorhexidin.

# Kompensation der Aufwendungen

Es ist keine Kompensation der Aufwendungen geplant.

# Versuchsablauf

## Vorbereitung der zentralen Venenkatheter

Die zu untersuchenden zentralen Venenkatheter (ZVK) sind bei uns gelistet und
werden aktuell regelmäßig im OP verwendet.
Entsprechend der Fallzahlschätzung (siehe \@ref(sample-size-estimation))
werden vor Beginn der Studie

- `r ceiling(n.finalsamplesize[2] / 2)` Arrow ZVKs des Typs CVC 4-Lumen, Durchmesser 8,5 Fr, Länge 15 cm (Ref: EU-12854-N).
- `r ceiling(n.finalsamplesize[2] / 2)` Arrow ZVKs des Typs CVC 4-Lumen mit ARROWg+ard Blue Protection (beschichtet mit Chlorhexidin-Acetat und Silber-Sulfadiazin), Durchmesser 8,5 Fr, Länge 15 cm (Ref: EU-22854-N)

bereitgelegt und mit dem angehängten Dokumentationsbogen beklebt.
Der LOT-Aufkleber von der Verpackung wird auf den Dokumentationsbogen geklebt.
Die so präparierten ZVKs werden im Lager der Anästhesie in einem gesonderten
Fach aufbewahrt.

## Vorbereitung der Randomisierung

Es erfolgt eine stratifizierte Blockrandomisierung, wie unter
\@ref(randomisation) beschrieben.
Das R-Script mit dem Code zur Erstellung der Randomisierungslisten wird einem
unserer wissenschaftlichen Mitarbeiter (Dr. Gregor Lichtner),
der nicht an der Studie beteiligt ist, ausgehändigt.
Er wird einen Startwert für den Randomisierungsalgorithmus wählen (sog. seed)
und die Listen sowie Randomisierungsbriefe erstellen
(Beispiel der Liste und Briefe im Anhang).
Die Briefe werden in der Prämedikationsambulanz hinterlegt.

## Einschluss der Patient\*innen

Die Patient\*innen stellen sich in der Prämedikationsambulanz zum
Gespräch zur Vorbereitung auf die Anästhesie vor.

Wenn die Einschlusskritieren für die Studie erfüllt sind, erfolgt die Aufklärung
durch einen unserer Studienärzte.

Im Falle einer Zustimmung zur Studienteilnahme wird der Randomisierungsbrief
entsprechend des zugehörigen Stratums (z.B. männlich - Leberresektion) am
Prämedikationsprotokoll befestigt.
Zusätzlich wird die Randomisierungspatient\*innen-ID im (elektronischen)
Narkoseprotokoll vermerkt.

Die unterschriebene Einwilligungserklärung verbleibt bei der\*dem Patient\*in.
Eine Kopie wird im Studienordner verwahrt, der in der Prämedikationsambulanz
verbleibt.

Sollte eine Blutentnahme erfolgt sein, werden die studienspezifischen
Laborparameter nachgemeldet.

## Randomisierung der Patient\*innen

Die Randomisierung erfolgt über die zugeordneten Randomisierungsbriefe.
Im OP wird vor der Anlage des zentralen Venenkatheters der Brief
durch die\*den Anästhesist\*in geöffnet und der entsprechende Katheter gewählt.

## Anlage der zentralen Venenkatheter

Die sterile und sonografisch gestützte Anlage des zentralen Venenkatheters
folgt dem klinikinternen Standard (roxtra-ID: 7864). Die Lage wird EKG-gestützt
kontrolliert.

Nach Anlage füllt der\*die Anästhesist\*in den am Katheter befestigten
Dokumentationsbogen aus (siehe Anhang Dokumentationsbogen ZVK).
Dieser Dokumentationsbogen wird in die Patient\*innenakte gelegt und die
Studienleitung entsprechend über die ZVK-Anlage informiert.

Eine ZVK-Anlage in ein anderes Gefäß als die V. jug. int. rechts führt zum
Ausschluss der\*des Patient\*in.

## Tägliche Visite im postoperativen Verlauf

Der zentrale Venenkatheter wird täglich, beginnend am OP-Tag (Tag 0),
durch eine\*n speziell geschulten Untersucher\*in sonografisch bis Tag 14
oder bis einen Tag nach Zug des Katheters kontrolliert.
Die\*Der Untersucher\*in digitalisieren am ersten Visitentag den händisch
ausgefüllten Dokumentationsbogen.
An jedem Visitentag prüfen sie, ob eine Blutentnahme erfolgte und
melden ggf. die studienspezifischen Laborparameter nach.

Soweit der postoperative Zustand es erlaubt, wird folgender Ablauf
für die Ultraschalluntersuchung eingehalten.

### Lagerung

- Flache Lagerung der\*des Patient\*in (Kopfende 0°)
- Kopf leicht nach links geneigt (ca. 30°)

### Ablauf Ultraschalluntersuchung

- Verwendung eines in der Anästhesie vorhandenen und täglich genutzten
  Ultraschallgerätes GE Venue (Go).
- Anlage einer "Neue[n] Untersuchung" am Ultraschallgerät.
- Randomisierungs-ID und Tag im Format
  [A-Z][A-Z][0-9][0-9]-[0-9][0-9], z.B. "WL03-01" als Patienten-ID eingegeben.
- Auswahl des Linearschallkopfes mit 12 MHz, Preset "Vene, obere".
- Übersichtsvideo kurze Achse: Index des Schallkopfes nach lateral,
  von kranial (Oberrand Schallkopf an der kutanen Einstichstelle)
  nach kaudal gleiten und in die obere Thoraxapperatur hineinschwenken,
  V. jug. int. zentrieren,
  Tiefe möglichst auf 4 cm begrenzen (6 bis 8 cm wenn V. jug. int. sonst nicht
  im vollständigen Umfang abgebildet),
  möglichst wenig Anpressdruck um Vene nicht zu komprimieren.
- Videos kurze Achse - Kompressions- und Duplexsonografie:
    Index des Schallkopfes nach lateral,
    von kranial (Oberrand Schallkopf an der kutanen Einstichstelle) nach kaudal
    im Abstand von jeweils 1 cm je ein Video mit Kompression und Entlastung
    der V. jug. int. ohne und mit aktiviertem Farbdoppler (Standardeinstellung
    im Preset "Vene, obere"; bei Farbdoppler Schallkopf leicht (ca. 10°) nach
    kaudal kippen, damit Fluss sichtbar und "blau" gefärbt;
    sonstige Einstellung wie oben: V. jug. int. zentrieren,
    Tiefe möglichst auf 4 cm begrenzen)
- Übersichtsvideo lange Achse: Index des Schallkopfes nach kranial
  (Index des Schallkopfes an kutaner Einstichstelle),
  V. jug. int. im Längsverlauf, dann nach medial schwenken und von medial nach
  lateral durchschwenken.
- Untersuchung auf dem Ultraschallgerät mit "Untersuchung abschließen" beenden.
- Videos im "DICOM USB"-Format auf USB-Stick überspielen.
- Videos vom USB-Stick auf Forschungslaufwerk übertragen und dort unter der
  Randomisierungs-ID abspeichern:
  "crt-chx/sono/videos/[A-Z][A-Z][0-9][0-9]-[0-9][0-9]/", z.B.
  "crt-chx/sono/videos/WL03-01/"

## Auswertung Ultraschallbilder

Zwei unabhängige Untersucher\*innen (die nicht an der Aufnahme der Videos
beteiligt waren) mit langjähriger Erfahrung im
*point-of-care-ultrasound* und in sonografie-gesteuerter Anlage von Gefäßzugängen
werden getrennt voneinander die Videos mit einem DICOM-Viewer sichten.
Dabei werden sie das Vorhandensein eines Thrombus, die Art und die maximale
Quer- und Längsausdehnung vermessen und dokumentieren, sowie Bilder der
Messungen (kurze und lange Achse) speichern.
Die Bilder werden auf dem Forschungslaufwerk unter dem Untersuchungskürzel sowie
der Randomisierungs-ID mit folgendem Dateinamen gespeichert:
"crt-chx/sono/bilder/*Untersucherkürzel*/[A-Z][A-Z][0-9][0-9]-[0-9][0-9]-[LS].png",
z.B. "crt-chx/sono/bilder/gibbs/WL03-01-L.png" für WL03, Tag 1, lange Achse.
Wird kein Thrombus identifiziert, entfällt die Bildspeicherung.

Die Einteilungen der Thrombusarten wären:
- Fibrinummantelung (fibrin sheat/fibrin sleeve): gleichförmige Ummantelung des Katheters, maximale 2 mm Dicke (Abstand Katheter zu äußerer Rand des Thrombus).
- Wandständiger Thrombus (mural thrombosis): Thrombus mit Kontakt zur Gefäßwand (in der Regel der Einstichstelle)
- Venöser Thrombus (nicht wandständiger Thrombus vom Katheter ausgehend, größer
  als 2 mm)

## Statistische Auswertung

Das primäre Zielkritierum, die Thrombus-freie-Zeit wird als
Überlebenszeitanalyse mit einem Kaplan-Meier-Schätzer moduliert.
Unterschiede in der Thrombus-freien-Zeit zwischen den beiden Studienarmen
werden mit dem Gehan-Wilcoxon-Test, wie im R-Paket *survival* implementiert,
geprüft [@survival-book; @R-survival].
Die Vergleiche werden sowohl als *per-protocol*- und *as-treated*-Analyse
durchgeführt (letztere wird prinzipbedingt erst nach der Entblindung
möglich sein).

Unterschiede in den sekundären Zielkriterien werden entsprechend des jeweiligen
Skalenniveaus mit parametrischen bzw. nicht-parametrischen Hypothesentests
(z.B. *t*-Test und Wilcoxon-Mann-Whitney-Test) geprüft.

Um mögliche nicht-kontrollierte Einflussfaktoren zu finden, wird
eine multivariable Cox-Regressionsanalyse durchgeführt.
[@Cox1972; @survival-book; @R-survival].
Dabei wird für folgende Faktoren adjustiert:

- Geschlecht.
- Alter.
- BMI.
- Art des Tumors.
- Art des Eingriffs.
- Herzrhythmus: regelmäßig/unregelmäßig.
- Inflammations- und Thrombosemarker.
- Gerinnungsbeinflussende Medikamente (Thrombozytenaggregationshemmer, Direkte
  orale Antikoagulanzien, Heparine, etc.) in der Vormedikation.
- Thrombose in der Anamnese.
- Nikotinabusus in der Anamnese.
- Vorerkrankungen wie Diabetes melltius, arterielle Hypertonie, Hyperlipidämie/-cholesterinämie.
- Vorhandensein eines Ports/Schrittmachers/ICDs o.ä. Fremdmaterial in Vv. jugularis, subclavia, oder cava superior.
- Anlagedauer.
- Stichinzision.
- Erfahrung der\*des Anlegenden.
- EKG-Lagekontrolle.
- Komplikationen.

In allen statistischen Tests wird ein *p*-Wert von 0,05 als statistisch
signifikanter Unterschied interpretiert. Mit Ausnahme des primären
Zielkriteriums werden alle *p*-Werte mit der Benjamini-Hochberg Methode
für multiples Testen korrigiert [@Benjamini1995].

# Patienten-/Probandensicherheit

Die Anlage der ZVKs erfolgt für die jeweilige geplante
Operation indikationsgemäß entsprechend der hausinternen SOP
"Anästhesiologische Versorgung von Patienten im Fachbereich Allgemein- und Viszeralchirurgie" (siehe Anlage).
Beide Kathetertypen werden aktuell regelmäßig in unser Klinik verwendet.
Zusätzliche Blutabnahmen erfolgen nicht.
Wiederholte kurzzeitige Ultraschalluntersuchungen sind unbedenklich.
Ultraschalluntersuchungen in dieser Form werden in der Routine häufig
durchgeführt.
Die\*Der Ultraschalluntersucher\*in nimmt lediglich die Videos auf.
Eine Mitteilung des individuellen Untersuchungsbefundes an die Behandelnden
findet nicht statt.
Dies soll verhindern, dass zusätzliche Maßnahmen, die vom üblichen Standard
abweichen, durchgeführt werden (z.B. systemische Antikoagulation
aufgrund einer katheter-assoziierten, aber klinisch unauffälligen Thrombose,
die sonst nie diagnostiziert und behandelt worden wäre).

## Nebenwirkungen

Es sind keine studienbedingten Nebenwirkungen zu erwarten.

## Risiken der Versuchsdurchführung

Es sind keine studienbedingten Risiken zu erwarten.

## Abbruchkriterien

Es sind keine Abbruchkriterien vorgesehen.

# Gesetze / Verordnungen, die bei dem Vorhaben zu beachten sind

- Deklaration von Helsinki (in der aktuellen Fassung)
- Berufsordnung der Ärztinnen und Ärzte in Mecklenburg-Vorpommern (unter besonderer Berücksichtigung des §15 bzw. vergleichbare Abschnitte in dem jeweiligen Bundesland des teilnehmenden Zentrums).
- Gesetz über den Öffentlichen Gesundheitsdienst im Land Mecklenburg-Vorpommern
  vom 19. Juli 1994, §25 Umgang mit Personenbezogenen Daten
- Verordnung (EU) 2016/679 des Europäischen Parlaments und des Rates vom
  27. April 2016 zum Schutz natürlicher Personen bei der Verarbeitung
  personenbezogener Daten, zum freien Datenverkehr und zur Aufhebung der
  Richtlinie 95/46/EG (Datenschutz-Grundverordnung)

# Überlegungen zum Abschluss einer Probandenversicherung/Wegeunfallversicherung

Da sich keine studienbedingten Risiken bzw. Wege ergeben, ist eine Versicherung
nicht vorgesehen.

# Statistische Planung

## Fallzahlschätzung {#sample-size-estimation}

In unser vorherigen Beobachtungsstudie sahen wir im Durchschnitt bei
`r round(100 * p.event.avg)` % aller Arrow ZVKs eine CRT [@Gibb2024].
Aufgrund der geringen Fallzahl von etwas mehr als `r signif(nrow(arr), 1)`
Kathetern erwarten wir in der Folgestudie entsprechend des *regression toward
the mean*-Phänomens und der bisherigen Literatur eine geringere Inzidenz.
Für die Fallzahlschätzung nehmen wir eine CRT-Inzidenz von
`r round(p.event.assumed * 100)` % an.

Zwischen den unbeschichteten und antimikrobiell-beschichteten ZVKs sahen wir
in unserer Beobachtungsstudie eine Differenz der *hazard ratio* von 2,5.
Aufgrund der geringen Anzahl beschichteter Katheter und damit wahrscheinlicherer
Extremereignisse reduzieren wir auch die angestrebte *hazard ratio* auf 2,0.

Dies entspräche einer für uns weiterhin bedeutsamen *number needed to harm* von
`r ceiling(1 / (p.event.assumed - p.event.assumed^hr.assumed))` [@Altman1999].

Anhand der durchschnittlichen Eventrate von
`r round(p.event.assumed * 100)` % müssten für eine Power von
`r round(100 * power)` % und einem Alpha-Fehler von `r round(100 * alpha)` %
mindestens `r n.events["delta_hr=2"]` CRTs und somit
`r n.samplesize["delta_hr=2"]` ZVKs beobachtet werden [@Moore2016, Eq. 11.3.2].


```{r sample-size-estimaton-tbl, result = "asis", echo = FALSE}
sample_size_tbl
```


In unserer vorherigen Studie mussten wir aufgrund fehlender Dokumentation nach
Anlage des ZVK im OP 12 % der Patient\*innen ausschließen.
Hinzu kamen einige Ausschlüsse (ca. 5 %) aufgrund von schlechten Bedingungen
für die Ultraschalluntersuchungen
(sehr kaudale Punktionsstelle, Hautemphysem, u.a.)
bzw. technische Probleme bei der Speicherung der Bilder/Videos auf dem
Ultraschallgerät (ebenfalls ca. 5 %).
Aufgrund dessen erhöhen wir die Fallzahl um 30 %,
um diese *drop-outs* bzw. *lost to follow-up* zu kompensieren.

Insgesamt erhalten wir somit eine Fallzahl von
`r n.finalsamplesize["delta_hr=2"]`
Patient\*innen (`r round(n.finalsamplesize["delta_hr=2"] / 2)` pro Studienarm).

## Randomisierung {#randomisation}

Zur Randomisierung wird eine stratifizierte Blockrandomisierung mit variablen
Blockgrößen von 2, 4 und 6 durchgeführt.
Die Strata sind nach Geschlecht (männlich/weiblich) und hauptsächlicher
Tumorlokalisation (Leber/Pankreas/Gastrointestinal) unterteilt.

Das R-Script mit dem Code zur Erstellung der Randomisierungslisten wird einem
unserer wissenschaftlichen Mitarbeiter (Dr. Gregor Lichtner),
der nicht an der Studie beteiligt ist, ausgehändigt (R-Script im Anhang).
Er wird einen Startwert für den Randomisierungsalgorithmus wählen (sog. seed)
und die Listen sowie Randomisierungsbriefe erstellen
(Beispiel der Liste und Briefe im Anhang).
Die Randomisierung der Patient\*innen erfolgt anhand der in der
Prämedikationsambulanz hinterlegten Briefe bei Studieneinschluss.
Die eigentlichen Randomisierungslisten hält Herr Dr. Gregor Lichtner
bis Abschluss der statistischen *per-protocol* Analyse unter Verschluss.

## Verblindung

Die ZVKs sind von Größe (Länge, Durchmesser) und Form (Anordnung der Lumen)
identisch.
Sie unterscheiden sich in der Beschichtung (unbeschichtet und
antimikrobiell-beschichtet), Beschriftung des sog. Hub und Farbe des Katheters
distal des Hubs (unbeschichtet gelb, beschichtet blau).
Des Weiteren ist auf der Verpackung der Produktname angegeben.

Somit ist eine Verblindung der Anästhesist\*innen, die den ZVK legen nicht
möglich.
Auch die sichere Verblindung der Kolleg\*innen, die die Ultraschallvideos
aufnehmen werden, ist nicht zu gewährleisten.
Zur Beurteilung der Einstichstelle werden durchsichtige Pflasterverbände
genutzt.
Ein Wechsel auf blickdichte Pflasterverbände würde das Erkennen einer möglichen
Katheterinfektion durch das Behandlungsteam behindern und
den aktuellen Standard der ZVK-Pflege verändern.

Die Patient\*innen könnten anhand der Farbe und der Produktbezeichnung mit Hilfe
einer Internetrecherche die Verblindung aufheben.
Es ist jedoch nicht anzunehmen, dass ein relevanter Teil der Patient\*innen
diesen Aufwand kurz nach einer umfangreichen OP betreibt.
Da die Patient\*innen weder Kontakt zu den Kolleg\*innen haben, die die
Ultraschallvideos bewerten noch die Datenanalyse durchführen, ist die Gefahr der
Entblindung sehr gering.


Unverblindet sind:

- die Anästhesist\*innen, die den ZVK anlegen,
- die Kolleg\*innen, die die Ultraschalluntersuchungen durchführen.

Verblindet sind:

- die Patient\*innen,
- die Kolleg\*innen, die die Patient\*innen aufklären und in die Studie
  einschließen,
- die Kolleg\*innen, die die Ultraschallvideos bewerten/vermessen,
- die Kolleg\*innen, die die Daten auswerten.

# Datenmanagement / Biologische Marker

Die tabellarischen Daten werden im UMG-eigenen REDCap-System erfasst
(Masken im Anhang).
In REDCap sind verschiedene Nutzungsrechte für die einzelnen Beteiligten
hinterlegt, so dass
die Studienärzt\*innen nach Einschluss der Patient\*innen nur die präoperativen
Daten, die Ultraschalluntersucher\*innen nur die Daten zur ZVK-Anlage und
täglichen ZVK-Ultraschallvisite, und die Kolleg\*innen, die die
Ultraschallvideos bewerten nur die Daten zur CRT eingeben und einsehen können.
Die Kolleg\*innen, die die Daten auswerten, haben bis auf die Tabelle mit den
Zuordnungen der ZVK-LOTs und Randomisierungs-IDs lesenden Zugriff auf alle
Tabellen.
Somit bleibt die Verblindung gewahrt.

Die Videos und Bilder der Ultraschalluntersuchungen werden auf der
Forschungslaufwerk der Klinik für Anästhesie, Intensiv-, Notfall- und
Schmerzmedizin in einem gesonderten Studienordner nach folgendem Schema
gespeichert:

- Videos: "crt-chx/sono/videos/[A-Z][A-Z][0-9][0-9]-[0-9][0-9]/", z.B.
  "crt-chx/sono/videos/WL03-01/"
- Bilder: "crt-chx/sono/bilder/*Untersucherkürzel*/[A-Z][A-Z][0-9][0-9]-[0-9][0-9]-[LS].png", z.B. "crt-chx/sono/bilder/gibbs/WL03-01-L.png" für WL03, Tag 1, lange Achse.

Zugriff auf diesen Studienordner haben lediglich die Kolleg\*innen, die die
Videos erstellen und auswerten sollen.
Zur Übertragung der Videos vom Ultraschallgerät auf das Studienlaufwerk werden
diese temporär auf einem gesonderten USB-Stick gespeichert.

Die Ergebnisse der Studie sollen veröffentlicht werden.
Im Sinne guter Forschungspraxis und Reproduzierbarkeit planen wir mit Ausnahme
der Zuordnungslisten (Fallnummer - Randomisierungs-ID)
alle erhobenen Daten, Bilder, Videos und Auswertungen zu veröffentlichen.

Die Patient\*innen werden vor Einwilligung während des Informationsgespräches
über die Studie und auch in der angehängten Patient\*inneninformation darüber
aufgeklärt.

Das "Verzeichnis der Verarbeitungstätigkeiten" ist ebenfalls angehängt.

# Patienten-/Probanden-Information und Einwilligungserklärung mit Datenschutzerklärung

Siehe angehängtes Dokument.

# Pilotphase

Vor Beginn der eigentlichen Studiephase ist eine Pilotphase von ca. 2 Monaten
geplant.

Für die Pilotphase ist die Rekrutierung von 10 Proband\*innen (5 je Gruppe)
vorgesehen.
Der Ablauf der Pilotphase entspricht dem hier dargestellten Protokoll.
In der Pilotphase wird eine separate Randomisierungsliste genutzt.
Nach Abschluss der Auswertung wird die Zuordnungsliste (Fallnummer -
Randomisierungs-ID) gelöscht.
Der Randomisierungs-ID wird ein "P" vorangestellt, z.B. "PWL03-01".
Die Pilotphase wird zur Testung und Optimierung der Abläufe genutzt.
Ihre Ergebnisse gehen nicht in die finale Auswertung der Studie mit ein.

# Unterschrift und Erklärung

Der Projektleiter bestätigt mit der Unterschrift,

- dass auch bei einer positiven Beurteilung des Vorhabens durch die Ethikkommission
an der Universitätsmedizin Greifswald die ärztliche und juristische Verantwortung
uneingeschränkt beim Projektleiter und seinen Mitarbeitenden verbleibt.
- die Richtigkeit und Vollständigkeit dieses Antrages.


Greifswald, `r .eval_meta(rmarkdown::metadata$date)`

`r rmarkdown::metadata$author$name`

# Referenzen

<!-- force references to be placed below -->
<div id="refs"></div>

# Anhänge

# TODO:

- REDCap-Masken anhängen
- VVT anhängen
- CRF ZVK-Anlage anhängen
- Randomisierungs-R-Script anhängen; Bsp. Randomisierungsliste und Briefe anhängen
- SOP "Anästhesiologische Versorgung von Patienten im Fachbereich Allgemein- und Viszeralchirurgie" anhängen
