---
title: Katheter-assoziierte Thrombosen an zentralvenösen Kathetern mit bzw. ohne Chlorhexidinbeschichtung - eine randomisierte kontrollierte Studie
titleengl: Catheter-related thrombosis in central venous catheter coated with or without chlorhexidine - a randomised controlled trial.
date: "`r format(Sys.Date(), '%d.%m.%Y')`"
author:
    name: "Dr. med. Sebastian Gibb"
    phone: "03834 865801"
    email: "sebastian.gibb@med.uni-greifswald.de"
    department: "Universitätsmedizin Greifswald, Klinik für Anästhesie, Intensiv-, Notfall- und Schmerzmedizin"
    address: "Ferdinand Sauerbruchstr\n\n17475 Greifswald"
dkrsnumber: TODO
cfg-acronym: CRT-CHX
cfg-version: '0.1'
cfg-githash: "`r system('git rev-parse --short HEAD', intern = TRUE)`"
bibliography: bibliography.bib
output:
    bookdown::odt_document2:
        reference_odt: pandoc/reference/reference-protocol.odt
        pandoc_args:
            - --lua-filter=pandoc/lua-filters/strip-meta.lua

---

```{r helper_functions, include = FALSE}
.eval_meta <- function(x)eval(parse(text = gsub("(^`r\\s+)|(`$)", "", x)))
frf <- function(...)
    rprojroot::find_root_file(..., criterion = rprojroot::is_git_root)
```

# Prüfplan-Synopsis

------------------------        --------------------------------------------------
**Bezeichnung der Studie**      `r rmarkdown::metadata[["title"]]`

**Englische Bezeichnung**       `r rmarkdown::metadata[["titleengl"]]`
**der Studie**

**Registrierungsnummer**        `r rmarkdown::metadata[["dkrsnumber"]]`

**Studienleiter**               `r rmarkdown::metadata$author$name`

                                E-Mail: `r rmarkdown::metadata$author$email`
                                `r rmarkdown::metadata$author$department`

**Fragestellung**

**Studiendesign**               Monozentrische, randomisierte, kontrollierte, 2-armige Beobachtungsstudie

**Primäres Zielkriterium**

**Sekundäre Zielkriterien**

**Patient\*innenpopulation**

**Einschlusskriterien**

**Ausschlusskriterien**

**Version**                     `r paste(rmarkdown::metadata[["cfg-version"]], .eval_meta(rmarkdown::metadata[["cfg-githash"]]), sep = "_")`

**Datum**                       `r .eval_meta(rmarkdown::metadata$date)`
----------------------------------------------------------------------------------

# Verantwortlichkeiten und Kooperationen

## Studienleitung

`r rmarkdown::metadata$author$name`

E-Mail: `r rmarkdown::metadata$author$email`
Telefon: `r rmarkdown::metadata$author$phone`
\
`r rmarkdown::metadata$author$department`
`r rmarkdown::metadata$author$address`

## Beteiligte Ärzte

- Philipp Sprenger, `r rmarkdown::metadata$author$department`
- Dr. med. Christian Emde, `r rmarkdown::metadata$author$department`
- Dr. med. Sven-Olaf Kuhn, `r rmarkdown::metadata$author$department`
- Prof. Dr. med. Falk von Dincklage, `r rmarkdown::metadata$author$department`

# Wissenschaftlicher Hintergrund

Zentrale Venenkatheter (ZVK) werden bei chirurgischen Eingriffen zur
differenzierten Katecholamin- und folgenden Intensivtherapie implantiert [@Geerts2014].
Katheter-assoziierte Thrombosen (catheter-related thrombosis; CRT)
sind eine der Hauptkomplikationen des zentralvenösen Zugangs und
ein wichtiger Risikofaktor für Lungenarterienembolien und katheter-assoziierte Blutstrominfektionen (central line-associated bloodstream infections; CLABSI) [@Geerts2014; @Malinoski2013].

Die meisten CRTs sind asymptomatisch.
Patient\*innen mit ZVK werden in der klinischen Routine nur selten auf CRTs untersucht.
Während die Inzidenz der CRT bei internistischen Patient\*innen zwischen 6 und 16,9 % liegt [@Haggstrom2020;@Wu2023], wurden bei chirurgischen Patienten\*innen mit ZVK in 55-100 % der Fälle CRT festgestellt [@Malinoski2013;@Yamashita2020;@Gibb2024].

In unser eigenen prospektiven Beobachtungsstudie (
Stellungnahme der Ethikkommission der Universitätsmedizin Greifswald vom
01.02.2022, Registrierungsnummer BB 006/22, Titel:
Katheter assoziierte Thrombosen (CRT) bei Intensivpatienten einer operativ interdisziplinären Intensivstation)
bei kritisch-kranken,
chirurgischen Patient\*innen mit ZVK fanden wir bereits am ersten Tag nach
Implantation der Katheter in zwei Dritteln aller Fälle Thrombosen [@Gibb2024].

Neben bekannten Risikofaktoren, wie Tumorerkrankungen oder pausierter
Antikoagulation, sahen wir deutliche Unterschiede zwischen verschiedenen
Kathetertypen.
Insbesondere die antimikrobiell-beschichteten zentralen Venenkatheter fielen
durch eine deutlich höhere Thromboserate auf (hazard ratio > 4).
In Anbetracht verbesserter Hygiene auf den Intensivstationen tragen
antimikrobielle Beschichtungen gegenüber früheren Daten mittlerweile
kaum noch zur Reduktion von CLABSI bei [@CherryBukowiec2011; @Ullman2022].
Ihre Verwendung wird allerdings bei hoher CLABSI-Inzidenz, Patient\*innen mit
schwierigen Venenverhältnissen und/oder mit kürzlich implantierten
Fremdmaterialien wie z.B. Herzklappen oder Aortenprothesen empfohlen [@Buetti2022].
Auf unsere Intensivstation und zum Teil im OP werden antimikrobiell-beschichtete
zentrale Venenkatheter routinemäßig verwendet.

In bisherigen Studien sind katheterbedingte Risikofaktoren mit Ausnahme des
Durchmessers nicht untersucht worden.
Aus diesem Grund wollen wir in einer prospektiven, randomisierten,
kontrollierten Studie unbeschichtete mit antimikrobiell-beschichteten ZVKs
vergleichen.

## Referenzen

<!-- force references to be placed below -->
<div id="refs"></div>

# Fragestellung / Arbeitshypothese

# Studientyp / Studiendesign

# Zielkriterien

## Primäres Zielkriterium

## Sekundäre Zielkriterien

- Thrombusgröße (Schaal, Lumen verlegt)
- Wachstum über die Zeit

# Methoden der Datenerhebung

# Patienten/Probandencharakteristika

## Patienten/Probandenpopulation

## Einschlusskriterien

- Tumorerkrankung an Pankreas, Magen, Leber oder Ösophagus, Duodenum.
- OP zur Tumorentfernung.
- Nach SOP Indikation zur ZVK-Anlage.

## Ausschlusskriterien

# Kompensation der Aufwendungen

# Versuchsablauf

Standardisierte sonografische Untersuchung
- Flachlagerung, Kopf leicht nach rechts, 2 untersucher
- thrombus kategorie: siehe Gerrit review, Schaal, Lumen verlegt

# Patienten/Probandensicherheit

## Nebenwirkungen

## Risiken der Versuchsdurchführung

## Abbruchkriterien

# Gesetze / Verordnungen, die bei dem Vorhaben zu beachten sind

- Deklaration von Helsinki (in der aktuellen Fassung)
- Berufsordnung der Ärztinnen und Ärzte in Mecklenburg-Vorpommern (unter besonderer Berücksichtigung des §15 bzw. vergleichbare Abschnitte in dem jeweiligen Bundesland des teilnehmenden Zentrums).
- Gesetz über den Öffentlichen Gesundheitsdienst im Land Mecklenburg-Vorpommern
  vom 19. Juli 1994, §25 Umgang mit Personenbezogenen Daten
- Verordnung (EU) 2016/679 des Europäischen Parlaments und des Rates vom
  27. April 2016 zum Schutz natürlicher Personen bei der Verarbeitung
  personenbezogener Daten, zum freien Datenverkehr und zur Aufhebung der
  Richtlinie 95/46/EG (Datenschutz-Grundverordnung)

# Überlegungen zum Abschluss einer Probandenversicherung/Wegeunfallversicherung

# Statistische Planung

```{r sample-size-estimation, file = frf("ethics", "sample_size", "sample_size_estimation.R"), include = FALSE}
```
```{r sample-size-estimaton-tbl, result = "asis", echo = FALSE}
sample_size_tbl
```

# Datenmanagement / Biologische Marker

# Patienten/Probanden-Information und Einwilligungserklärung mit Datenschutzerklärung

# Unterschrift und Erklärung

Der Projektleiter bestätigt mit der Unterschrift,

- dass auch bei einer positiven Beurteilung des Vorhabens durch die Ethikkommission
an der Universitätsmedizin Greifswald die ärztliche und juristische Verantwortung
uneingeschränkt bei dem/der Projektleiter/in und seinen Mitarbeiter/innen
verbleibt.
- die Richtigkeit und Vollständigkeit dieses Antrages.


Greifswald, `r .eval_meta(rmarkdown::metadata$date)`

`r rmarkdown::metadata$author$name`
